臺灣高等法院高雄分院刑事判決　　　　 96年度上訴字第271號
上　訴　人　臺灣高雄地方法院檢察署檢察官
被　　　告　甲○○
選任辯護人　陳清朗律師
被　　　告　乙○○
　　　　　　戊○○
前列二人共同
選任辯護人　李衍志律師
上列上訴人因被告殺人未遂等案件，不服臺灣高雄地方法院95年
度訴字第862 號中華民國95年12月4 日第一審判決（起訴案號：
臺灣高雄地方法院檢察署94年度偵字第27188 號），提起上訴，
本院判決如下：
     主  文
上訴駁回。
    理    由
一、公訴意旨係以：被告甲○○、乙○○與戊○○因友人細故遭
    人殺傷，而於民國94年11月18日晚上11時許，由林俊竹、張
    國輝、郭義賢、陳瑞賢及其他年籍、真實姓名不詳之人共約
    20餘人，共同基於將尋仇對象圍毆而死亦不違背渠等本意之
    犯意聯絡，攜帶球棒、鐵棒與木棍等物集結後，分乘甲○○
    駕駛之車牌號碼ZX—2335號等7 部自小客車，在高雄市區來
    往搜尋報仇對象。嗣於該日凌晨4 時52分許，甲○○、乙○○與戊○○等人，在高雄市○○區○○路三鳳宮前發現庚○○、丁○○、丙○○與己○○駕駛車號9495—GK號自小客車
    自三鳳宮前經過，誤認庚○○等4 人即為前來尋仇之對象，
    乃分別以所乘之自小客車包圍攔阻庚○○等4 人所駕自小客
    車，並承上犯意，一擁而上以所持上開棍棒圍毆追打庚○○
    等4 人，致庚○○受有頭部外傷、背部、腹部穿刺傷、背部
    腹部鈍挫傷、左手第五掌骨骨折之傷害，丁○○受有頭皮3
    公分裂傷、左手腕挫傷、背部及雙膝擦傷、頭部外傷之傷害
    ，丙○○受有左側腰部挫傷疼痛之傷害，己○○受有左右手
    肘後側及左右前臂腫痛、結痂、挫傷、上背挫傷之傷害。嗣
    經警以車牌號碼之車籍資料而循線查獲，並分別逮捕到案。
    案經庚○○等4 人提出告訴，因認被告3 人涉犯刑法第271
    條第2 項、第1 項之殺人未遂罪嫌等語。
二、公訴意旨認被告涉嫌殺人未遂罪嫌係以被告3 人於警詢、偵
    訊之供述、告訴人之指訴、診斷證明書、現場監視器翻拍相
    片，暨被告3 人既分別由張國輝等人邀來一同尋仇，應無於
    同夥攻擊仇家時，在旁袖手旁觀之理，資為論據。
三、訊據被告甲○○、乙○○與戊○○均堅決否認有殺人之故意
    ，被告甲○○辯稱：伊當時只是要傷害、教訓對方而已，並
    沒有要殺人意思；其辯護人亦稱依被害人受傷情形，並未嚴
    重到足以致命，甲○○應無殺人之犯意等語；被告乙○○辯
    稱：當時伊在車上，沒有下車，沒有殺人之意思等語；被告
    戊○○則辯稱：當時伊也沒有下車等語，其等共同辯護人亦
    辯稱：戊○○、乙○○縱有共同傷害之犯意，但從無殺人之
    犯意等語。
四、程序事項：
(一)證人甲○○、乙○○、洪典簽、庚○○、丁○○、丙○○與
    己○○、楊莊秋蓮曾於檢察官偵查中到庭具結作證，其向檢
    察官所為之言詞陳述，並無證據證明有何顯不可信之情況，
    且與本案待證事實相關，依刑事訴訟法第159 條之1第2項規
    定，得為證據。
(二)卷附告訴人庚○○、丁○○、丙○○、己○○分別提出高雄
    大學附設醫院、奇美醫院、吉祥中醫診所出具之診斷證明書
    各1 份，係上開醫院診所因告訴人之請求始行製作、出具，
    並非於例常業務過程中必然、接續不斷製作之紀錄文書或證
    明文書，尚與刑事訴訟法第159 條之4 第2 款規定不合。惟
    觀諸前開診斷證明書之內容，係就告訴人之傷勢確經該院專
    業醫師診療、及該傷勢係何種傷害等節為證明，並經上開醫
    院主治醫師簽名或蓋章出具，顯係醫師基於其醫療專業，就
    告訴人之病情診療判斷後始行製作，且司法機關隨時可以調
    取醫師依醫師法第12條規定所製作，並由醫師執業之醫療機
    構依醫療法第70條規定保存之病歷與之相互核對，若有錯誤
    ，甚易發現並糾正，綜上所述，上開診斷證明書可信度甚高
    ，屬於可信之特別情況下製作之文書，依刑事訴訟法第159
    條之4 第3 款規定，有證據能力。
(三)又就卷附(1)中華電信門號0000000000、和信電信門號000000
    0000、0000000000、0000000000、0000000000、0000000000
    、0000000000、0000000000、0000000000、0000000000等號
    、台灣大哥大門號0000000000、0000000000等號、遠傳電信
    門號0000000000、泛亞電信門號0000000000號之通聯紀錄及
    使用者資料、內政部刑事警察局槍彈鑑定書、奇美醫院函、
    高雄市政府警察局刑警大隊之搜索、扣押筆錄、扣押物品目
    錄表、被告3 人自願性同意搜索筆錄、庚○○等4 人撤回告
    訴狀及和解書、高雄市政府警察局三民第一分局函；以及就
    (2)刑事鑑識中心勘查初報表及現場照片、高雄市政府警察局
    勤務指揮中心受理各類案件紀錄表及監視器照片等資料之證
    據能力，均屬被告以外之人於審判外之書面陳述，公訴人、
    被告及其辯護人就上開資料，均於本院準備程序時表示同意
    作為本案證據，本院審酌該等書面陳述作成之情形均屬正常
    ，並無任何違反法定程序或不當之情形，且與待證事實有關
    聯性，認適當作為證據，依刑事訴訟法第159條之5第1項、
    第2項規定，上開書面陳述均具有證據能力。
五、實體事項：
(一)按殺人與傷害之區別，應以有無殺意為斷，即行為人於下手
    時有無決意取被害人生命為準。行為人於行為當時，主觀上
    是否有殺人之故意，除應斟酌其使用之兇器種類、攻擊之部
    位、行為時之態度與表示外，尚應深入觀察行為人與被害人
    之關係、衝突之起因、行為當時所受之刺激、下手力量之輕
    重，被害人受傷之情形及行為人事後之態度等各項因素綜合
    予以研析。
(二)經查：證人庚○○於偵訊時證稱：「凌晨4、5點開車經過三
    鳳宮前，2台從旁邊、4台從後面將我們攔下，他們下車拿鋁
    棒、鐵棒的東西，我們4人就下車，他們10幾個人圍上來，
    就打我們，我左手擋時造成骨折」、「對方罵我三字經，並
    說『乎你死』、『乎你死』等語」；丁○○證稱：「對方10
    幾個人包圍過來，拿球棒、木棒、鐵條打，我們4人有被打
    ，以木棒打我頭部，我摔倒時，他們還繼續打我頭部」等語
    ；丙○○證稱：「下車有被打，我們4人分頭下車，被攔下
    來打，打我腰部、上半身，對方一直罵三字經，說『乎你死
    』等語；己○○則證稱：「對方拿木棒、鋁棒、鐵棒、狼牙
    棒，過程中對方有說『是應，乎應死』」等語（偵28907 號
    卷第49- 55頁），足見告訴人庚○○等4人係指訴下手毆打
    伊等之人手持木棒、鋁棒或狼牙棒等物，且毆打過程中有說
    出欲致人於死等言語。惟庚○○等4人於原審中改稱：被告3
    人當時只有講髒話，沒有說要「殺死我們」，或「讓我們死
    」，沒有看到被告3人拿刀械，只有拿球棒等語（原審卷第
    95-97 頁），其等4 人前後供述即有矛盾，丁○○、庚○○
    、己○○於本院交互詰問時仍陳稱當時有人講髒話，沒有聽
    到要殺死我們或讓我們死的話，現場也沒有看到被告3 人打
    我們等語（本院卷第82-90 頁），是則庚○○等4 人所謂被
    告3 人有殺人犯意云云，即屬存疑。
(三)參酌證人甲○○於偵訊中證稱：「典仔（即戊○○）有在車
    上」、「在天賜宮有分配木棒，我車上4支棒子，其中1支是
    鐵棒，典仔有在車隊」、「知道交付木棒之用意，打架的武
    器」等語，且在偵查中供稱：「（你認為應該要教訓對方到
    何程度？）我不知道」、「當時雙方人馬都有拿木棒互打，
    場面很混亂」、「現場有聽到有人求饒『別打了』、『跑了
    』、「對方先與我方之人發生衝突，之後有人向阿樂嗆聲，
    阿樂才找人幫忙教訓對方」等語；(2)被告乙○○於檢察官偵
    訊中供稱：「我去時坐謝文隆黑色喜美車，戊○○坐在我後
    面」、「（戊○○有無下車？）他有下車看一下」；「他們
    有拿木棒、鋤頭柄，由陳瑞賢在車上拿出」、「有聽到罵三
    字經」、「（他們有無持凶器同往？）有，拿木棒、鋤頭柄
    」、「（戊○○何時到場？）他是11點與我一起喝酒，之後
    我們2人一起過去」、「張國輝說對方來時，要我將對方攔
    住，他們先走」等語明確；(3)證人戊○○於偵訊中具結證稱
    ：「我只有跟去，但沒有拿東西」、「對方的人下車在跑，
    我方的人拿棒子邊追邊打」、「張國輝、林俊竹找了10 幾
    人過去，有攜帶球棒、鋤頭柄」、「持棒狀物圍打對方，之
    後對方跑，我們就追打」等語明確（偵27188號卷一第77 、
    82、83頁、卷二第63、64、67、68、80頁、偵28907號卷第
    51、53、55、59頁），是由上開證人甲○○、戊○○之證述
    、被告甲○○、乙○○之供述可知，本件係因張國輝、林俊
    竹等與人發生衝突亟需報復，乃分別邀被告3人參加，出發
    時即意在教訓對方，而雙方互毆時，被告3人亦均在毆打現
    場，是被告3人應有容任下手實施之人所為之毆打被害人，
    亦不違背渠等本意之共同不確定傷害犯意已明，是以被告甲○○自白有參與傷害被害人，核與卷內積極證據相符，堪予
    採信；而被告乙○○、戊○○辯稱均無下車參與毆打一節，
    並無可採。惟告訴人即證人庚○○等4人於原審審理時亦具
    結證稱：被告3人與其他下手之人只有講髒話而已，沒有說
    要殺死伊等，沒有看到被告3人拿刀械，只有拿球棒而已等
    語，與被告3人所辯並無基於殺人犯意聯絡等語，核屬相符
    。此外，被告甲○○、乙○○及戊○○各係被不同之人邀約
    到場，乘坐不同車輛，亦非同一時間出發、到達，被告3人
    與其他多數人究於何時、何地產生共同殺人之謀議、行為分
    擔，公訴人亦未具體說明或舉證證明，則公訴人指訴被告3
    人有不確定殺人之犯意聯絡，更屬有疑。
(四)復以自被害人所受傷害情節觀之，證人丁○○於原審具結證
    稱：其手、腰、背及頭部受到棒球毆打，兇器是鋁棒及木棒
    等語；證人丙○○亦具結證稱：其腰部受傷，是球棒打傷，
    不曉得是否是在場3位被告等語；證人己○○亦具結證稱：
    其轉身時被木棒打，受傷在背部、手肘等語（原審卷第12 5
    、127 、133 、138 等頁），核與其等3 人頭部、左手睕、
    背部、雙膝、左右前臂等部位受有明顯外傷、挫傷、腫痛等
    傷害相符，且係受鈍器打擊，而非被尖銳兇器所傷，則並非
    針對其等人身致命主要部位下手已明，亦堪佐證。而庚○○
    所受傷勢，雖經奇美醫院函覆本院以：「其左上背部及左腰
    部之傷口，依外觀判斷應是利器所傷，是何刀械難以判斷」
    等語（原審卷第118 頁），證人庚○○於原審結證稱：其受
    到棒、球棒毆打，肩膀、腰、手掌受傷，頭部外傷是因伊跳
    到河裡，用滾的下去，有被邊坡刺到，沒有被砍傷，也沒有
    看到利器等語（原審卷第129 頁），於本院則證稱: 「打我
    的地方在排水溝旁，我為了避免危險就跳下去，我跳下去後
    送醫院不知如何受傷的，我在原審說我記得是木棒、球棒、
    狼牙棒之類的東西，這是醫院看我的傷口猜測的，我就這樣
    說」等語（本院卷第85頁），其指述自己當時為何會受有腹
    部穿刺傷，前後主張亦有迴異，尚難遽信其指述為真實；另
    以被告3 人加上張國輝等20餘人共同圍毆被害人4 人，若確
    有持利器共同殺人犯意聯絡，則告訴人4 人所受傷害當非僅
    如此，甚為顯然，是均無法證明被告3 人有不特定殺人犯意
    。
(五)又本案雙方衝突現場，雖經警發現有遺留彈殼6 顆（並無所
    謂槍彈扣案），且證人李宏毅於原審證稱：對方在伊左邊那
    一台有持槍等語（原審卷第135 頁），惟其同時證稱：「不
    曉得有無開槍，不曉得是否為被告3 人持槍，不曉得持槍之
    人是否為乙○○」等語（原審卷第136 頁），而被害人庚○○等4 人並未受有槍傷，亦無證據證明上開被害人所乘坐之
    車輛有被槍彈擊中，是尚無法具體指認被告3 人有持槍殺人
    之犯意。而上開彈殼經送鑑驗結果，並無法認定究係被告3
    人、或張國輝等20餘人中之1 人擊發所遺留，此有起訴書證
    據並所犯法條欄理由二說明稽詳在卷可參。況，縱張國輝等
    20餘人其中有人持槍，惟其是否係基於獨自持槍防身、基於
    殺人犯意持槍、有無在張國輝等20餘人報復、傷害犯意聯絡
    之範圍內、被告3 人是否參與持有槍彈之犯意聯絡等，公訴
    人均無說明，亦無舉證證明。是既無法證明被告3 人與張國
    輝等20餘人有攜帶具殺傷力槍械到場而有共同不特定殺人之
    共同犯意。
(六)至證人即三鳳宮前阿寶檳榔攤之楊莊秋蓮雖於偵查中具結證
    稱：「（94年11月19日早上是否有看見或聽見有人打架？）
    看到有車往河北路方向開出，之後聽別人說有人在中華路、
    河北路打架」、「（是否可認出向你購買之人？）我沒有注
    意他的長相」等語（偵27188 號卷 (二)第46 、47頁），是
    亦僅能證明有聽說雙方打架傷害情事而已，而不足證明被告
    3 人有殺人犯意及犯行。
(七)另庚○○等4 人所提出診斷證明書，固可證明其等受有上揭
    傷害之事實，惟無法認定被告3 人係基於殺人犯意為之；而
    現場監視器翻拍相片及現場VCD 光碟3 片，並未攝到被告3
    人有下手實施殺人行為。又上開門號手機通聯紀錄、搜索扣
    押筆錄，亦無足以認定被告3 人有殺人犯意聯絡之具體證明
    。
(八)按刑法殺人罪之成立，必於實施殺害行為時，具有使被害人
    喪失生命之故意，始得構成，而判斷行為人是否具有殺人故
    意，被害人受傷部位、傷痕之多寡、是否為致命部位、受傷
    之程度、下手輕重、兇器種類及行為人與被害人間之關係等
    ，固均為認定有無殺意之參考，惟並非為判斷之絕對標準，
    而刑法上殺人罪與傷害人致死罪之區別，應視行為人有無殺
    意為斷（參照最高法院18年上字第1309號、20年非字第104
    號判例及87年度臺上字第3123號判決）。公訴人起訴認被告
    甲○○、乙○○與戊○○係因朋友遭人殺傷，而與友人約20
    餘人，共同基於將尋仇對象圍毆而死亦不違背渠等本意之犯
    意聯絡，以球棒、鐵棒與木棍為工具前來搜尋報仇對象，一
    擁而上持上開棍棒圍毆追打庚○○等4 人，致庚○○受有頭
    部外傷、背部、腹部穿刺傷、背部腹部鈍挫傷、左手第五掌
    骨骨折之傷害，丁○○受有頭皮3 公分裂傷、左手腕挫傷、
    背部及雙膝擦傷、頭部外傷之傷害，丙○○受有左側腰部挫
    傷疼痛之傷害，己○○受有左右手肘後側及左右前臂腫痛、
    結痂、挫傷、上背挫傷之傷害，其等持棍棒隨意往人之身體
    揮打，所為應係犯刑法第271 條第1 項之殺人罪嫌、第3 項
    之殺人未遂罪嫌。惟查：被告等人與被害人並無仇怨，係因
    友人遭人毆打，遂情義相挺而一起前往尋找欺負其友人之人
    因而發生本案，且被告與其友人共約20餘人到場時後所持以
    攻擊被害人等之物又大多為棍棒類，若被告等這方確有殺害
    被害人這方之決意，應當不會不攜帶任何利刃兇器到現場，
    且縱算該20餘位不詳男子均有攜帶棍棒到場，顯然可見被告
    等人當時是臨時集結，足見係臨時起意而意欲教訓對方而已
    ，並無非致被害人這方於死不可之決心，且案發時間短暫，
    事發係凌晨時分，現場光線非如日間充足，在場人數多達20
    餘人情況混亂，彼此間下手部位難期精準，又觀被害人之傷
    勢，其中庚○○受有頭部外傷、背部、腹部穿刺傷、背部腹
    部鈍挫傷、左手第五掌骨骨折之傷害《庚○○對於其腹部何
    以受有穿刺傷供述前後不一，此部份無法證明係被告用刀械
    或其他利器造成，更遑論係被告以刀械、利器刻意針對庚○○之腹部而為，已如前述》；丁○○受有頭皮3 公分裂傷、
    左手腕挫傷、背部及雙膝擦傷、頭部外傷之傷害，丙○○受
    有左側腰部挫傷疼痛之傷害，己○○受有左右手肘後側及左
    右前臂腫痛、結痂、挫傷、上背挫傷之傷害，觀上開傷勢，
    應認被告等意在報復，顯係僅止於傷害之犯意，尚難認有殺
    害被害人之殺人犯意，此外，本院復查無其他積極證據足資
    認定被告3 人有共同殺人犯意，是核被告3 人所為，係犯刑
    法第277 條第1 項前段之普通傷害罪。公訴意旨認被告所為
    係犯同法第271 條第2項 、第1 項之殺人未遂罪嫌，容有誤
    會。
六、次按告訴乃論之罪，告訴人於第一審辯論終結前，得撤回其
    告訴。又告訴經撤回者，法院應諭知不受理之判決，刑事訴
    訟法第238 條第1 項、第303 條第3 款亦有明定。本件被告
    3 人殺人未遂案件，經檢察官提起公訴，原審審理後認被告
    3 人係涉犯刑法第277 條第1 項前段之普通傷害罪嫌，而依
    刑法第287 條前段規定，須告訴乃論。茲據告訴人庚○○等
    4 人於原審審理中當庭表明撤回告訴之旨，有95年9 月18日
    撤回告訴狀附和解書在卷可稽，原審因而為公訴不受理之判
    決，尚無不當，公訴人上訴為無理由，應予駁回。
據上論斷，應依刑事訴訟法第368條，判決如主文。
本案經檢察官姜麗儒到庭執行職務。
中　　華　　民　　國　　96　　年　　4 　　月　　30　　日
                  刑事第八庭    審判長法  官  李炫德
                                      法  官  蔡國卿
                                      法  官  簡志瑩
以上正本證明與原本無異。
如不服本判決應於收受本判決後10日內向本院提出上訴書狀，其
未敘述上訴理由者，並得於提起上訴後10日內向本院補提理由書
狀（均須按他造當事人之人數附繕本）「切勿逕送上級法院」。
中　　華　　民　　國　　96　　年　　4 　　月　　30　　日
　　　　　　　　　　　　　　　　　　　書記官  白  蘭
附錄本判決論罪科刑法條：
中華民國刑法第271條第2項、第1項
殺人者，處死刑、無期徒刑或 10 年以上有期徒刑。
前項之未遂犯罰之。
預備犯第 1 項之罪者，處 2 年以下有期徒刑。
